【裁判字號】    93,訴,1142
【裁判日期】    950105
【裁判案由】    所有權移轉登記
【裁判全文】
臺灣士林地方法院民事判決              93年度訴字第1142號
原      告  甲○○
訴訟代理人  張家聲律師
被      告  乙○○
訴訟代理人  楊偉奇律師
上列當事人間所有權移轉登記事件，本院於中華民國94年12月8
日言詞辯論終結，判決如下：
    主  文
確認原告與被告間，對於附表所示之不動產有合夥關係存在。
原告其餘之訴駁回。
訴訟費用由被告負擔二分之一，餘由原告負擔。
    事實及理由
甲、程序方面：
    按「訴狀送達後，原告不得將原訴變更或追加他訴，但有下
    列情形之一者，不在此限：二請求之基礎事實同一者。」，
    民事訴訟法第255 條第1 項第2 款定有明文。查本件原告起
    訴時所主張之請求權基礎係以終止與被告間類似委任關係之
    信託關係，依民法541 條第2 項之規定，請求被告應將如附
    表所示之不動產（下稱系爭不動產）應有部分二分之一之所
    有權移轉登記予原告，嗣原告於民國94年6 月7 日當庭具狀
    將前開聲明改以先位之訴提起，並增列信託法第65條第2款
    為先位之訴之請求權基礎，另提起備位之訴，請求確認兩造
    就系爭不動產有合夥關係存在。本院認原告追加請求權基礎
    及提起備位之訴與先位之訴均是基於買受系爭不動產之同一
    事實，揆諸前開法條規定及訴訟經濟起見，均應予准許。
乙、實體方面：
一、原告起訴主張：
  (一)兩造為表姊妹關係，於92年初基於合作投資不動產買賣之合
    意，約定各按二分之一比例分擔不動產購入價格扣除貸款後
    之自備款、裝潢款、水電費、管理費等支出，並各按二分之
    一之比例分配買賣盈虧。之後兩造依上開合作約定，陸續購
    入(1)台北市○○○路○ 段40號2 樓；(2)台北市○○○路○ 段
    40 號3樓；(3)台北市○○路498 之1 號1 樓；(4)台北市○○
    路54巷22之2 號5 樓；(5)台北市○○○路○ 段113 巷4 號3
    樓；(6)台北市○○○路○ 段15號10樓；(7)台北市○○○路○
    段15號10樓之1 ；(8)台北市○○○路○ 段15號12樓及12樓之
    1 （即系爭不動產），其中第(1)至(7)戶不動產均已售出，並
    按兩造約定二分之一比例分配完畢，僅剩系爭不動產尚未售
    出，惟被告於93年初竟否認系爭不動產為兩造合資購買之事
    實，爰提起本件訴訟，主張兩造僅是單純合資購買系爭不動
    產，原告之後將系爭不動產應有部分二分之一之所有權登記
    於被告名下，兩造間有信託登記之關係，原告已於93年5 月
    3 日以存證信函表示終止前開信託登記，依信託法第65條第
    2 款及民法第541 條第2 項之規定，提起先位之訴，請求被
    告將系爭不動產應有部分二分之一之所有權移轉登記予原告
    。如認原告先位之訴無理由，則兩造就系爭不動產之買賣應
    屬合夥關係，因被告否認兩造間之合夥關係，爰提起備位之
    訴，請求確認兩造就系爭不動產有合夥關係存在等語。
  (二)先位聲明：被告應將系爭不動產應有部分二分之一之所有權
    移轉登記予原告。
  (三)備位聲明：請求確認兩造就系爭不動產有合夥關係存在。
二、被告則以：被告從事不動產投資業務許久，並以此為業，甚
    於83年間與友人共同成立天坪廣告公司經營此行，之後原告
    見投資房地產有利可圖，要求被告讓其出資參與被告之不動
    產投資事業，被告基於兩造之親屬關係，遂同意讓原告出資
    ，共享利潤。關於系爭不動產投資之所有事務均係被告一人
    單獨全權執行與處理，被告為出名營業人，原告僅係單純出
    資分受損益而已，從未參與，兩造間為隱名合夥關係。又隱
    名合夥人之出資，其財產權移屬於出名營業人，隱名合夥人
    除分享負擔損益外，僅能於隱名合夥關係終止時，依比例計
    算請求被告退還出資額，並無權請求分配或分割出名營業人
    之營業財產。原告既未證明隱名合夥關係業已終止，自不得
    請求被告將系爭不動產應有部分二分之一之所有權移轉登記
    予原告。況原告出資部分經統計僅占13% ，原告卻要求移轉
    系爭不動產應有部分二分之一之所有權，亦屬無理。至於原
    告主張兩造有約定各擁有系爭不動產應有部分二分之一所有
    權，而信託登記於被告名下，兩造間存有信託關係及類似之
    委任關係存在，原告也未舉證證明之，其先位之訴，主張兩
    造間之信託關係已消滅及類似之委任關係已終止，請求被告
    將系爭不動產應有部分二分之一之所有權為移轉登記，亦無
    理由。另原告備位之訴請求確認兩造就系爭不動產有合夥關
    係存在云云，因原告於書狀及庭訊時早已自承兩造間非合夥
    關係，如原告未能證明其自認與事實不符，則備位之訴，也
    無理由。又依兩造合作模式，並無任何獨立之合夥財產，且
    系爭不動產也非登記為公同共有，關於系爭不動產之管理費
    、水電費、房屋稅、地價稅、保險費等均係由被告單獨負擔
    ，原告並無任何連帶責任，原告對於系爭不動產相關事宜，
    也無代表或執行之權利，自可推知兩造間並非合夥關係等語
    ，並聲明：駁回原告之訴。。
三、兩造不爭執之事實：
  (一)系爭不動產之購買是約定各應出資二分之一、兩造各分擔費
    用二分之一，將來系爭不動產出售得款也是二分之一。
  (二)系爭不動產是以被告名義辦理貸款。
  (三)兩造先前合資購買的不動產除系爭不動產外，尚有7 戶，其
    中台北市○○○路○ 段40號2 樓及40號3 樓、台北市○○路
    49 8之1 號1 樓係登記於原告名下並以原告名義辦理貸款，
    前開7 戶均已出售，並按得款部分以二分之一分配完畢。
  (四)對於原證1、2、3、7，被告不爭執。
  (五)對於原證5 、8 、11、14、15、16，被告形式上不爭執。
  (六)對於被證1至12，原告不爭執。
  (七)對於被告於94年12月8 日所提陳報狀項目，項目所列應分攤
    部分，原告不爭執。
四、整理兩造之爭點：
  (一)兩造出資購買系爭不動產而登記在被告名下，兩造間係合夥
    或隱名合夥關係？是否有信託登記委任關係？
  (二)原告請求系爭不動產移轉二分之一，有無理由？
五、得心證之理由：
  (一)按合夥為二人以上互約出資以經營共同事業之契約，隱名合
    夥則為當事人約定一方對於他方所經營之事業出資，而分受
    其營業所生利益及分擔其所生損失之契約。民法第667 條第
    1 項、第700 條定有明文。合夥所經營之事業，係合夥人全
    體共同之事業，隱名合夥所經營之事業，則係出名營業人之
    事業，且專由出名營業人執行之。隱名合夥人就出名營業人
    所為之行為，對於第三人不生權利義務之關係。隱名合夥人
    僅於其出資之限度內，負分擔損失之責任，與普通合夥人於
    合夥財產不足清償合夥之債務時，對於不足之額連帶負其責
    任之情形不同。民法第704 條、第703 條及第681 條亦可以
    參照。查兩造均不爭執兩造就系爭不動產之購買是約定各應
    出資二分之一、兩造各分擔費用二分之一，將來系爭不動產
    出售得款也是二分之一。除系爭不動產外，相同之合作模式
    尚有：(1)台北市○○○路○ 段40號2 樓；(2)台北市○○○路
    ○ 段40 號3樓；(3)台北市○○路498 之1 號1 樓；(4)台北市
    ○○路54巷22之2 號5 樓；(5)台北市○○○路○ 段113 巷4
    號3 樓；(6)台北市○○○路○ 段15號10樓；(7)台北市○○○
    路○ 段15號10樓之1 等7 戶，其中第(1)、(2)及(3)戶係登記在
    原告名下，並以原告名義辦理貸款，前開7 戶均已出售，並
    按得款部分以二分之一分配完畢等情。足認兩造間就購買前
    開不動產，除共同出資外，就不動產事務之執行有互推彼此
    擔任對外代表人以經營共同出售不動產之事業，並定有分配
    利益之標準，兩造係以販售不動產牟利為共同目的，與民法
    規定之合夥相當，而非原告先位之訴所主張兩造僅係單純合
    資購買土地而已。至於被告辯以前開第(1)、(2)及(3)戶，以原
    告名義登記及辦理貸款，係為求原告心安及核貸順利，兩造
    間仍為隱名合夥關係云云。惟查，被告對於前開登記及辦理
    貸款之原因，是否僅為求原告心安及核貸順利等情，並未舉
    證以實說，已難採信。況系爭不動產雖登記在被告名下，然
    辦理貸款事務時，原告亦擔任連帶保證人，有借據1 紙（簡
    易庭卷第18頁）附卷可佐，顯然原告對於第三人亦負有連帶
    清償貸款之責任，且參酌被告自承：「如果（不動產）賣出
    不足的話，原告也要就虧損的部分分擔二分之一。」等語（
    見94年4 月26日言詞辯論筆錄第2 頁），以及與系爭不動產
    相同之合作模式所購得之部分不動產即前開第(1)、(2)及(3)戶
    ，關於登記及貸款等事務，確實係由原告之名義對外執行等
    情，可知原告對於被告就系爭不動產所為之貸款行為，尚應
    負連帶清償責任，且不限於原告之出資限度內。另外，兩造
    合作之不動產事務之執行，並非專由被告執行之，故被告主
    張自己為出名營業人，系爭不動產買賣即被告之個人事業，
    自不可採信，因此兩造間對於系爭不動產買賣應為合夥關係
    而非隱名合夥關係。又被告另辯稱原告於93年11月16日之書
    狀及94年3 月10日庭訊時已自承兩造間非合夥關係，如原告
    未能證明其自認與事實不符，其再主張兩造為合夥關係，應
    無理由云云，然查，民事訴訟法上自認，其客體應係他造所
    主張不利於己之事實，至於某一事實在法律上之性質如何，
    事屬法律問題，不得以之為自認之客體。故被告以原告已就
    兩造間「非合夥關係」為自認，容有誤會，自不足採。
  (二)兩造間既有出資經營共同事業之合夥關係，已如前述，則兩
    造間應成立一合夥團體，而合夥財產為合夥人全體公同共有
    ，各合夥人之權利及於合夥財產之全部，並無所謂應有部分
    存在，然因合夥團體並無權利能力，無受不動產所有權登記
    之能力，故兩造約定將合夥財產即出資購買之系爭不動產登
    記於合夥團體構成員之一名下，應屬合夥團體與受託之合夥
    人間另成立信託關係，而非合夥人間按其出資比例成立信託
    關係或類似之委任關係。因此，原告主張其擁有系爭不動產
    應有部分二分之一之所有權而信託登記於被告名下，兩造間
    有信託關係及類似之委任關係存在，自屬無據。從而，原告
    主張已發函被告表示終止前開登記之信託關係，依信託法第
    65 條 第2 款及民法第541 條第2 項之規定，提起先位之訴
    ，請求被告將系爭不動產應有部分二分之一之所有權移轉登
    記予原告，均無理由。
  (三)當事人提起預備合併之訴，係以先位之訴無理由為停止條件
    ，請求法院就備位之訴為裁判，故法院應就先位之訴先為審
    判，必待先位之訴無理由時，始得就備位之訴為裁判。原告
    先位之訴既無理由，本院自應就原告備位之訴加以裁判。按
    法律關係之存否不明確，致原告在私法上之地位有受侵害之
    危險，而此項危險得以對於被告之確認判決除去者，即得謂
    有即受確認判決之法律上利益。查被告既否認兩造就系爭不
    動產有合夥關係存在，則原告對於否認之被告提起備位之確
    認之訴，自有即受確認判決之法律上利益。而兩造間就系爭
    不動產確實存有合夥關係，已如前述，從而，原告備位之訴
    ，請求確認兩造間對於系爭不動產有合夥關係存在，自有理
    由。
六、綜上所述，原告主張兩造係合資購買系爭不動產，原告將系
    爭不動產應有部分二分之一之所有權，信託登記在被告名下
    ，該登記之信託關係及類似之委任關係業經原告終止後消滅
    ，請求被告應將系爭不動產應有部分二分之一之所有權移轉
    登記予原告，因兩造間並無信託關係及類似之委任關係存在
    ，其先位之訴之請求，自無理由。惟原告提起備位之訴，請
    求確認兩造間，對於系爭不動產有合夥關係存在，於法尚無
    不合，應予准許。
七、本件為判決基礎之事證已臻明確，兩造其餘主張及陳述，核
    與本件之論斷結果無影響，自無庸逐一審酌論述，附此敘明
    。
八、據上論結，原告之訴為一部有理由、一部無理由，依民事訴
    訟法第79條，判決如主文。
中    華    民    國    95    年    1     月     5    日
                  民事第二庭  法  官  林政佑
以上正本證明與原本無異。
如對本判決上訴須於判決送達後20日內向本院提出上訴狀。
中    華    民    國    95    年    1     月    10    日
                              書記官  楊錫芬
~T42X0L2;
┌────────────────────────────────────────────────────────────┐
│九十三年度訴字第一一四二號                                                                                              │
├─┬─────────────────────────┬─┬──────┬───────┬───────────────┤
│編│      土          地          坐          落      │地│面        積│權          利│                              │
│  ├───┬────┬───┬───┬────────┤  ├──────┤              │      備              考      │
│號│縣  市│鄉鎮市區○  段  ○○  段│  地        號  │目│  平方公尺  │範          圍│                              │
├─┼───┼────┼───┼───┼────────┼─┼──────┼───────┼───────────────┤
│１│台北市│大同區  ○○○段│三    │七○四          │建│五八一      │十萬分之一五四│                              │
│  │      │        │      │      │                │  │            │二            │                              │
│  ├───┼────┴──┬┴───┴──┬─────┴─┼──────┴───────┴──┬───┬────────┤
│  │      │              │              │建 築 式 樣 主│      建物面積（平方公尺）        │      │                │
│  │      │              │              │              ├───────────┬─────┤權  利│                │
│  │建  號│基  地  坐  落│建  物  門  牌│要 建 築 材 料│ 樓    層    面    積 │附屬建物主│      │  備        考  │
│  │      │              │              │              │                      │要建築材料│範  圍│                │
│  │      │              │              │及 房 屋 層 數│ 合                計 │及用途    │      │                │
│  ├───┼───────┼───────┼───────┼───────────┼─────┼───┼────────┤
│  │1064  │台北市大同區雙│台北市○○○路│鋼筋混凝土造十│第十二樓層：51.23     │陽台3.79  │全部  │含共同使用部分：│
│  │      │連段三小段七○│二段一五三號十│二層          │合      計：51.23     │、雨遮7.95│      │1069建號        │
│  │      │四地號        │二樓          │              │                      │          │      │                │
└─┴───┴───────┴───────┴───────┴───────────┴─────┴───┴────────┘
┌─┬─────────────────────────┬─┬──────┬───────┬───────────────┐
│編│      土          地          坐          落      │地│面        積│權          利│                              │
│  ├───┬────┬───┬───┬────────┤  ├──────┤              │      備              考      │
│號│縣  市│鄉鎮市區○  段  ○○  段│  地        號  │目│  平方公尺  │範          圍│                              │
├─┼───┼────┼───┼───┼────────┼─┼──────┼───────┼───────────────┤
│２│台北市│大同區  ○○○段│三    │七○四          │建│五八一      │十萬分之一八一│                              │
│  │      │        │      │      │                │  │            │七            │                              │
│  ├───┼────┴──┬┴───┴──┬─────┴─┼──────┴───────┴──┬───┬────────┤
│  │      │              │              │建 築 式 樣 主│      建物面積（平方公尺）        │      │                │
│  │      │              │              │              ├───────────┬─────┤權  利│                │
│  │建  號│基  地  坐  落│建  物  門  牌│要 建 築 材 料│ 樓    層    面    積 │附屬建物主│      │  備        考  │
│  │      │              │              │              │                      │要建築材料│範  圍│                │
│  │      │              │              │及 房 屋 層 數│ 合                計 │及用途    │      │                │
│  ├───┼───────┼───────┼───────┼───────────┼─────┼───┼────────┤
│  │1065  │台北市大同區雙│台北市○○○路│鋼筋混凝土造十│第十二樓層：61.04     │陽台6.15  │全部  │含共同使用部分：│
│  │      │連段三小段七○│二段一五三號十│二層          │合      計：61.04     │、雨遮5.65│      │1069建號        │
│  │      │四地號        │二樓之一      │              │                      │          │      │                │
└─┴───┴───────┴───────┴───────┴───────────┴─────┴───┴────────┘
~T56X24L20;


司法院資訊處製作；財團法人民間司法改革基金會備份。
